【裁判字號】    99,台上,385
【裁判日期】    990121
【裁判案由】    違反商業會計法
【裁判全文】
最高法院刑事判決              九十九年度台上字第三八五號
上  訴  人  甲○○
選任辯護人  莊國明律師
上  訴  人  乙○○
上列上訴人等因違反商業會計法案件，不服台灣高等法院中華民
國九十六年三月二十二日第二審判決（九十五年度上訴字第三八
四０號；起訴案號：台灣台南地方法院檢察署九十二年度偵字第
一二二０五號；追加起訴案號：台灣台南地方法院檢察署八十九
年偵字第九九三四、一二一九五、一二二四０號），提起上訴，
本院判決如下：
    主  文
上訴駁回。
    理  由
按刑事訴訟法第三百七十七條規定，上訴於第三審法院，非以判
決違背法令為理由，不得為之。是提起第三審上訴，應以原判決
違背法令為理由，係屬法定要件。如果上訴理由書狀並未依據卷
內訴訟資料，具體指摘原判決不適用何種法則或如何適用不當，
或所指摘原判決違法情事，顯與法律規定得為第三審上訴理由之
違法情形，不相適合時，均應認其上訴為違背法律上之程式，予
以駁回。本件上訴人甲○○、乙○○相同上訴意旨略謂：甲○○
、乙○○及其等之原審辯護律師既在原審準備程序中，表明希望
將卷內各證據資料列為「證明方法」，顯已明示同意具有證據能
力，原判決卻逕認乙○○及第一審共同被告潘銘達（業經判決無
罪確定）於警詢、偵查、審理中之供述俱無證據能力，「核與卷
內資料不相適合，自有可議」。甲○○個別上訴意旨略為：(一)、
原判決罔顧卷附協興瓏國際開發股份有限公司（下稱協興瓏公司
）及樹茂工程顧問股份有限公司（下稱樹茂公司，原負責人董美
貞＜係甲○○之姊＞因本件之事，經另案判罪，尚未確定）之諸
多文件，顯示迄至民國八十九年二月二十日止，均不知台南市政
府（當時之市長張燦鍙因本件之事，經另案判刑，尚未確定）已
在委請樹茂公司擔任「台南新吉工業區開發案（下稱新吉開發案
）」總顧問之合約上用印，而係在同年三月十五日始收獲上揭完
成用印之合約書，竟遽依「檢方所認定的八十八年三月九日」予
以記載，已有判決理由不備之違失；又楊鼎玉（係污點證人，業
由檢察官予以不起訴處分）僅謂：「董美貞、楊鼎玉、乙○○間
有為（新台幣，下同）一百萬元交際費之協商」、「楊鼎玉與董
美貞、甲○○間就開立發票事宜（有所連繫）」，原判決卻逕認
其等間就開立發票違反商業會計法一事具有犯意聯絡，復未就乙
○○係於何時、地收到該發票，而交由不知情之潘銘達據以登載
相關業務文書各情，詳加敘明所憑認定之依據，亦有判決理由欠
備之違誤。(二)、楊鼎玉就本件而言，既有利害關係，又受證人保
護法之庇護，且供述先後不一，所為不利於甲○○之證詞，即難
輕信，原審仍予採用，欲無補強證據，自違證據法則。尤以董美
貞、甲○○均非安得利設計藝術股份有限公司（下稱安得利公司
）之董、監事，根本不可能開立該公司之發票，楊鼎玉竟謂甲○
○一度提出安得利公司之發票，欲供向達茂工程顧問有限公司（
下稱達茂公司；係專為新吉開發案而設立，實際出資者為乙○○
、潘銘達、楊鼎玉，比例分別為百分之五十、三十五、十五；扮
演協興瓏公司協力廠商角色）請款一節，殊違論理法則。(三)、友
合開發有限公司（下稱友合公司；甲○○係實際負責人，按月支
付一萬元為酬，由謝惠敏為登記負責人，本件事發後，始變更登
記於甲○○名下）確有參與新吉開發案中有關環境與市場調查之
工作，開立發票請款，乃理所當然。乙○○已直言包含此項工作
在內之一切事務，係由楊鼎玉居中處理，伊負責之達茂公司依憑
楊鼎玉提出之發票而付款；楊鼎玉亦謂達茂公司因此付伊二百萬
元，伊要如何花用，乃伊個人之事，提供友合公司之發票純作沖
銷帳款之用各等語，咸屬有利於甲○○之證據，原審不加採納，
復未充分說明理由，即嫌欠洽，竟反以甲○○無法及早提出承包
上述業務之證據，逕為不利之認定，實與是項業務原係案外人張
秋山負責，身為公司經營者之甲○○一時遺忘其中詳細分工情形
，有以致之，原審未察，自嫌速斷，亦違經驗法則、論理法則。
況任意擷取甲○○之偵訊筆錄，將原意所指之「技術服務建議書
」，誤解為「開發計畫書」，作為彈劾甲○○辯解不可採之理由
，更有採證認事不符卷證之證據上理由矛盾情形。(四)、原審未就
系爭友合公司發票何時申領、開立一節，向稅捐稽徵機關查詢，
逕認係虛偽開立以掩飾不法，難認無證據調查職責未盡之違失。
(五)、原審審判長未提示經濟部九十五年十二月二十二日經商字第
０九五００一九八二七０號函（按釋示公司登記營業事項「環境
及市場調查」之營業別），供當事人辯論、表示意見，原判決仍
援為不利於甲○○認定之依據，同有違法採證之情事。(六)、其實
友合公司開立以「環境及市場調查第一期款」名目之統一發票，
交付達茂公司作為記帳憑證，縱然名目不符實情，既確有所載金
額之收受，即不生逃漏稅捐、掩飾犯罪情形，亦無足生損害於公
眾或他人，應無成立商業會計法第七十一條第一款罪責之餘地，
原審竟以該罪責相繩，當有適用法則不當之違法。乙○○單獨上
訴意旨略稱：(一)、楊鼎玉坦言確有受達茂公司口頭委託製作新吉
開發案之開發計畫書，代價二百萬元；達茂公司為陳報暫停營業
而召開之股東會議紀錄，亦有相同之記載；嗣楊鼎玉提出能高工
程顧問有限公司（下稱能高公司）一百萬元發票和友合公司一百
零五萬元發票，乙○○身為達茂公司董事長，在信賴股東楊鼎玉
，且總經理潘銘達已用印情況下，如數付款，無非履行先前約定
，後續之入帳作為，豈有不法可言？況能高公司負責人王文清供
明系爭開發計畫書雖由能高公司製作，但係在討論後，由楊鼎玉
提出修正意見完成等語，益見乙○○實置身事外，原審就此有利
於乙○○之證據不加斟酌，又未說明不採之理由，即有判決不備
理由之違失。(二)、潘銘達供稱系爭友合公司之發票，係由楊鼎玉
交給伊作帳沖銷等語，原判決則認定為係楊鼎玉交給乙○○，再
轉給不知情之潘銘達，不無認定事實與證據不相適合之判決理由
矛盾情形。(三)、原判決又認定乙○○係為平衡帳面，透過楊鼎玉
要求董美貞必須提供發票，以為記帳憑證等情，然理由內未有說
明此認定之依據，亦有判決理由不備之違法各云云。惟查：(一)、
被告以外之人於審判外之言詞或書面陳述，除法律有規定者外，
不得作為證據，為刑事訴訟法第一百五十九條第一項所明定，學
理上以傳聞法則稱之，係為保障被告之反對詰問權而設，是原則
上無證據適格者，不予採用，自毋庸贅行說明理由。縱然被告同
意其得為證據，但法院認為不適當時，亦同。原判決於理由甲－
三內，記載「被告甲○○、乙○○及原審共同被告潘銘達於調查
局中，對於其他共同被告犯罪情節之陳述，屬被告以外之人於審
判外之陳述，……無刑事訴訟法第一百五十九條之一至第一百五
十九條之五之例外情形，均無證據能力」，微論已有簡單之敘述
，亦未排除其等偵、審中陳述之證據能力，況其等在審判時，皆
曾轉換為證人身分，具結後進行交互詰問程序，於法並無不合。
上訴人等竟恣意指摘，顯非確實依據卷內訴訟資料為之，難認適
法。(二)、證據之取捨及其證明力之判斷與事實之認定，俱屬事實
審法院自由判斷裁量之職權，此項自由判斷職權之行使，倘不違
背經驗法則及論理法則，即難任憑己意，指摘為違法，而據為上
訴第三審之適法理由。且法院憑以認定犯罪事實之證據，並不悉
以直接證據為限，即綜合各種直接、間接證據，本於推理作用，
為其認定犯罪事實之基礎，並非法所不許。又證人之陳述，雖前
後稍有差異或矛盾，事實審法院並非不得本於經驗法則，斟酌其
他情形，作合理由之比較，定其取捨。非謂其中一有不符，即應
全部不予採信。再所稱應於審判期日調查之證據，係指與待證事
實有重要關係，在客觀上認為有調查之必要性，為認定事實、適
用法律之基礎者而言。如事實並無不明，自毋庸為無益之調查，
亦無證據調查未盡之違法可言。至商業會計法第七十一條第一款
所定之罪，係以商業負責人、主辦及經辦會計人員或依法受託代
他人處理會計事務之人員，以明知為不實之事項，而填製會計憑
證或記入帳冊，作為構成要件，俾確保商業會計憑證、帳冊之絕
對正確性，健全其經濟體之會計作業，一旦不實填製或登載，罪
即成立，無如刑法偽造文書罪章內大部分犯罪，須以「足以生損
害於公眾或他人」作為犯罪充足構成要件，反恰如偽造公印或公
印文者，罪即成立，實際上有無生損害於公眾或他人，並非所問
。本件原判決主要係依憑楊鼎玉迭在另案董美貞被訴貪污審理及
本案第一審審判中，堅稱系爭發票有關之金額一百萬元部分，其
實係給董美貞作為與台南市○○○○道之交際公關費，因須有發
票沖帳，伊與董美貞、乙○○會商多次，後來伊與董美貞認為以
「環境及市場調查第一期款」名目較為合理，董美貞乃要伊找甲
○○辦理，甲○○亦「非常清楚」該一百萬元是作為公關費，但
仍照辦，且說要加百分之五之營業稅，提供金額載為一百零五萬
元之友合公司發票給伊報帳，其實友合公司根本未受託處理該發
票名目所示之事務，亦未參與是項工作，於此之前，原係提供安
得利公司之發票給伊，伊認為安得利公司營業事項與上揭名目相
差太遠，予以退回，始改成友合公司名義之發票；董美貞直承確
因楊鼎玉給伊一百萬元，要求伊開立發票，伊乃要楊鼎玉找甲○
○拿發票各等語之證言；甲○○坦承係友合公司之實際負責人，
該公司登記營業事項不包含市場調查，但楊鼎玉要求伊開立，伊
乃指示會計小姐填製系爭發票；乙○○供承上揭工作事項，實際
上係能高公司負責，楊鼎玉從未言及友合公司參與其事，而卻於
向伊所負責之達茂公司請領款項時，忽然提出友合公司之系爭發
票作為報帳憑證，伊的確未曾和甲○○同去該名目所在地現場會
勘、調查，楊鼎玉邀伊合作之初，有說公關要花很多錢，決定給
他二百萬元各等語之部分自白；友合公司開立之系爭發票；達茂
公司憑以記載之支付傳票、匯款單、銀行往來帳、現金帳、明細
帳、相關銀行取款憑條、支票存款送款簿、匯款申請書、轉帳收
入傳票、董丁畹荷（甲○○之母）個人名義之支票；參以王文清
證稱新吉開發案之「開發計劃書」（含上揭環境、市場調查資料
）實際上係伊負責之能高公司所製作完成（能高公司因此提出金
額一百萬元之發票給楊鼎玉，向達茂公司請領報酬；足見友合公
司未承辦上揭環境、市場調查工作，一百零五萬元之發票並非實
在）；經濟部九十五年四月二十八日經六字第０九五０二０五六
六三０號函顯示友合公司之業務範圍與上揭發票名目所載非同；
達茂公司將款匯入友合公司銀行帳戶，友合公司旋轉入董丁畹荷
之銀行帳戶，再轉入友合公司之上游供應商安得利公司銀行帳戶
等情況證據，予以綜合判斷，乃認定甲○○、乙○○有如原判決
事實欄所載之犯行，因而撤銷第一審之科刑判決，改判適用較有
利之行為時法，仍論甲○○、乙○○以共同商業負責人，以明知
為不實之事項而填製會計憑證罪。對於甲○○、乙○○均矢口否
認犯罪，甲○○所為本件純因楊鼎玉不滿遭董美貞開除職務，故
為不利於伊之供述，伊實際負責之友合公司確有能力並已執行上
揭新吉開發案之環境、市場調查工作，無假承攬工作而真收受交
際費，虛開統一發票之不法情事；乙○○所為伊原以為公關費已
花，而楊鼎玉拿來請款之發票係載為工作事務之項目，乃誤會係
工作費，且既經總經理潘銘達簽認，伊始同意付款，無故為不實
登帳犯意各云云辯解，如何皆係飾卸之詞，不足採信，亦據卷內
訴訟資料詳加指駁、說明。並敘明楊鼎玉、董美貞與乙○○係先
協商一百萬元公關費用之撥付後，再由楊鼎玉與甲○○商量虛開
發票品名之事，其四人間自具犯意聯絡、行為分擔，成立共同正
犯。所為之事實認定及得心證理由，俱有卷內各證據資料可稽，
自形式上觀察，並未違背客觀存在之經驗法則或論理法則，亦乏
事實不明之情形存在。各上訴意旨置原判決已明白論斷之事項於
不顧，就屬原審採證認事職權之適法行使，任憑己意指為違法，
且猶為單純之事實爭執，或係與違反商業會計法之犯罪事實不具
直接關係之枝節或行文詳略問題，予以爭議，不能認為適法之第
三審上訴理由。至未將經濟部另函提示、辯論一節，固有程序上
之瑕疵，但除去此部分，既仍應為相同之認定，於判決之本旨尚
不生影響，依刑事訴訟法第三百八十條規定意旨，仍無許憑為合
法上訴第三審之理由。依上說明，應認本件上訴為違背法律上之
程式，予以駁回。
據上論結，應依刑事訴訟法第三百九十五條前段，判決如主文。
中    華    民    國  九十九  年    一    月  二十一  日
                      最高法院刑事第十庭
                          審判長法官  花  滿  堂
                                法官  黃  正  興
                                法官  陳  東  誥
                                法官  林  錦  芳
                                法官  洪  昌  宏
      本件正本證明與原本無異
                                      書  記  官
中    華    民    國  九十九  年    一    月  二十六  日
                                                      ｖ

司法院資訊處製作；財團法人民間司法改革基金會備份。
